【裁判字號】    90,簡上,3
【裁判日期】    900615
【裁判案由】    不動產所有權移轉登記
【裁判全文】
臺灣臺南地方法院民事判決    九十年度簡上字第三號
    上  訴  人  乙○○
    訴訟代理人  甲○○
    被上訴人    己○○
                丁○○
                丙○○
    訴訟代理人  戊○○
右當事人間請求不動產所有權移轉登記事件，上訴人對於中華民國八十九年十一月二
十一日本院新市簡易庭第一審判決（八十九年度新簡字第四六五號）提起上訴，本院
判決如左：
    主  文
上訴駁回。
第二審訴訟費用由上訴人負擔。
    事  實
甲、上訴人方面：
一、聲明：求為判決：（一）原判決廢棄。（二）被上訴人應將其各坐落台南縣安定
    鄉○○段九二四之二○地號土地、地目田、面積九八六平方公尺之應有部分三九
    四四分之四九六移轉登記予上訴人所有。
二、陳述：除與原判決記載相同者，茲引用之外，補稱：
（一）訴外人即被上訴人之父謝大竹，於民國七十六年八月十五日以新台幣（下同）
      十二萬元之價格，將其所有坐落分割前台南縣安定鄉○○段地號九二四之二０
      、地目田、面積一千一百二十四平方公尺土地內之一百五十坪即約四百九十六
      平方公尺土地（以下稱系爭土地）出賣予上訴人，迄未辦理移轉登記。惟出賣
      人謝大竹已將其中一五○坪土地點交予上訴人使用，嗣系爭土地於八十八年七
      月三日經地政機關逕行分割為同段九二四之二○號及九二四之二九地號二筆土
      地、九二四之二九地號土地已於同年五月十五日為台南縣政府徵收，現九二四
      之二○地號土地之全部面積為九八六平方公尺。謝大竹已於八十二年九月十一
      日過世，被上訴人四人為其全部繼承人，並已辦妥繼承登記。依兩造買賣契約
      要旨、被上訴人應將系爭分割前土地內相當於一五○坪即四九六平方公尺土地
      之應有部分，即九六八分之四九六移轉登記予上訴人。上訴人迭催被上訴人移
      轉登記，惟被上訴人均置之不理，為此本於買賣及繼承之法律關係，請求被上
      訴人四人各將其坐落台南縣安定鄉○○段九二四之二０地號、地目田、面積九
      百八十六平方公尺土地內之應有部分三九四四分之四九六移轉登記予上訴人。
（二）上訴人在原審有提出書狀，主張買賣雙方有約定「他日若能持分登記、分割登
      記，應無條件登記予當事人，不得刁難」（原審卷第九十九頁）。
（三）系爭土地葬有上訴人之母，若未有買賣，上訴人及上訴人之兄弟將先母葬在該
      地時，為何被上訴人之父親未反對，為何未出面阻止？上訴人係購買系爭土地
      港口段九二四之二０地號內之一部分土地，其他部分土地仍由被上訴人之父親
      及被上訴人繼續使用中，被上訴人之父親（土地出賣人）及被上訴人時常在該
      處出入，被上訴人之父親若未出賣土地予上訴人，為何從來未反對上訴人之兄
      弟將先母埋葬在該處多年？又民間若無向他人購買土地，不會公然在他人所有
      土地上埋葬母親，依經驗定則，上訴人有向被上訴人之父親購買土地，也有買
      賣契約書可證。因上訴人確有購買系爭土地，為要確保家母之墓，不會被對造
      遷走，乃提起本案訴訟，請判決如上訴之聲明。
（四）上訴人已找出被火燒過之七十六年八月十五日之買賣契約書影本及正本各一紙
      。上訴人之家即安定鄉港口村二０五號房屋於八十五年三月九日發生火災（請
      看附呈之火災證明書），火災尚未發生之前，上訴人就已將買賣契約書影印，
      因此火災時，不但買賣契約書正本被燒一部分，影本也被燒一部分，被燒之部
      位也不同，但是被燒後之影本之內容與被燒後之正本內容對照起來，就可認定
      該買賣契約書之內容如左：
      「土地標示：安定鄉○○段九二四地號之內田一五０坪（詳如附Ｆ部分）
        買賣款總金額：新台幣壹拾貳萬元正
        價款支付方法：即日全部付清
        不動產交付日期：即日交付
        每坪單價：新台幣捌佰元計算
        承買人：乙○○
        出賣人：謝大竹
        立約日期：中華民國七十六年八月十五日」；
（五）又上開買賣契約書上面有附加約定：「買為菜園（註：原打算買下來要種菜之
      用，嗣上訴人之母親去世，上訴人將母親之遺體埋葬在這裡），言明能持分分
      割及法律改變能登記時，大竹表弟（註：出賣人是承買人之表弟）應馬上辦理
      登記予蕭氏名下，否則大竹應賠償買賣價金三倍及自訂本約日起至履行登記日
      止以銀行利算違約金，本日代書急去台東，回來再載入契約書。」等語。查七
      十六年八月十五日代書代寫買賣契約書，雙方蓋章之後，適代書鄭海清先生急
      著趕赴台東，代書急急忙忙離開之後，上訴人認為還是將上開約定事項寫好比
      較好，上訴人乃寫上開約定，並由出賣人同意蓋其印章（請看被燒後之契約書
      影本及正本），上開約定雖然是上訴人之筆跡，但是有出賣人所蓋之印章。出
      賣人謝大竹在代書所寫契約書上面最初蓋一顆比較小之印章之後，認為蓋另一
      顆較大型之印章比較妥當，才在小印章上面再蓋大型之印章，然後又再其下面
      蓋其大型之印章。代書鄭海清雖然去世，但是其子鄭建中及其朋友劉金火在第
      一審有出庭作證該買賣契約書是代書鄭海清之筆跡。再參酌上訴人之母親蕭黃
      坫於七十九年十一月二十二日去世，上訴人與家兄蕭榮吞、家弟蕭榮仰、蕭武
      勳於七十九年十二月十五日將先母安葬在台南縣安定鄉蕭家墓園（請看上訴人
      所提出之訃聞），若謝大竹未將系爭土地出賣予上訴人，謝大竹絕對不會讓上
      訴人及兄弟在系爭土地上築造蕭家之墓園，將上訴人之母親安葬在該處，上訴
      人埋葬家母蕭黃坫時，土地出賣人謝大竹並未反對，一直未爭執，將死者之遺
      體埋葬下來之後，很少將其遷葬，因此從來罕有人將土地借予他人埋葬死者之
      遺體。上訴人（土地承買人）與土地出賣人謝大竹不過是姑表兄弟而已，並非
      兄弟，又非同戶之家屬，上訴人之母親與出賣人謝大竹之間又無血親關係，系
      爭土地又是有價值之農地，並非比較無價值之山坡地，若無土地買賣關係，謝
      大竹不可能同意上訴人將上訴人母親之遺體埋葬在系爭農地裡面。後來出賣人
      謝大竹及其妻謝陳月綿去世時，上訴人所購買一五０坪還有約一００坪空地，
      被上訴人明知其先父謝大竹有出賣一五０坪土地予上訴人，乃不敢將其先父謝
      大竹、先母謝陳月綿（謝大竹之妻）埋葬在系爭土地內，將謝大竹及謝陳月綿
      埋葬在他處之土地內，由此也可知確有系爭土地買賣之事，而且買賣當初，雙
      方同意約定法律改變能登記持分或能分割時，出賣人謝大竹應將土地分割或將
      土地持分登記予上訴人。
（六）上訴人早就有農地自耕能力，有七十一年六月二十二日南化鄉公所所發自耕能
      力證明書影本及八十二年安定鄉公所所發自耕能力證明書可證。
三、證據：除援用第一審所提證據外，並補提買賣契約書正本及影本之彩色影印本、
    台南縣消防局火災證明書影本、自耕能力證明書影本、訃文影本等件為證，並聲
    請訊問證人蕭廖月暇。
乙、被上訴人方面：
一、聲明：求為判決如主文所示。
二、陳述：除與原判決記載相同者，茲引用之外，補稱：
（一）按不動產買賣係書面要式行為，若契約未以文書為之，其契約無效。本件上訴
      人雖提出契約書影本為證，然其非原本何能證明其完整無瑕，事實上無原本亦
      未可知，雖原告提出火災證明佐證，然原本是否受火災波及燒燬，亦無法證明
      ，則實際上並無原本之製作乃足確定，再上訴人雖又舉二位證人證明契約書為
      某代書之筆跡，微論被上訴人已加否認，參以證人並非書寫當時在場目擊者，
      並非直接證據，茲不能資為上訴人有利之認定，出賣人謝大竹並無契約書影本
      上之印章，而謝大竹又已去世，謝大竹有無親自蓋章出賣系爭土地，自應由上
      訴人負舉證之責。
（二）上訴人主張系爭土地已因買賣而交付上訴人乙節，被上訴人否認之。
（三）本件若有買賣關係存在，何以上訴人在另案鈞院八十八年新簡字第六九三號及
      八十九年新簡字第一七四號確認抵押權不存在事件涉訟時，上訴人迄未主張系
      爭土地有買賣關係存在，顯為事後所造契約書影本，又上訴人既自六十八年
      元月十二日起就系爭土地即有擁有債權額十二萬元之抵押權，七十六年八月十
      五日系爭土地苟有買賣，亦勿庸再交付土地價款，蓋以舊欠抵償已足足有餘，
      何必要再交付價款之情事，契約書上「即日全部付清」記載衡情顯與情理矛盾
      。從而上訴人之主張，顯然不實，難以憑信。
（四）上訴人主張其母蕭黃氏埋葬土地一事，實屬違法使用他人土地與本案無關，更
      不能因有其母埋葬於該地，即當然等於土地有買賣係存在。又系爭土地於被上
      訴人之父謝大竹在世時，即有部分供親友埋葬供墓地之用，上訴人繼承之後，
      有向這些親友表示要收回土地，有些親友將墓地遷走，現系爭土地上仍有其他
      墳墓。
（五）有關系爭之「買賣契約書」顯存有瑕疵，其效力尚有斟酌餘地，況查依修正前
      農業發展條例第三十一條規定及民法第二百四十六條第一項前段之規定，並參
      酌同法第七十一條「法律行為違反強制或禁止之規定者，無效」之規定，本件
      買賣契約顯有違反農地不得細分之規定情形，因非有效之契約，上訴人所提上
      訴主張，顯無理由。
    理  由
一、上訴人起訴主張：訴外人即被上訴人之父謝大竹，於七十六年八月十五日以十二
    萬元之價格，將其所有坐落分割前台南縣安定鄉○○段地號九二四之二０、地目
    田、面積一千一百二十四平方公尺土地內之一百五十坪即約四百九十六平方公尺
    土地出賣予上訴人，迄未辦理移轉登記；惟出賣人謝大竹已將其中一五○坪土地
    點交予上訴人使用，嗣系爭分割前之土地於八十八年七月三日經地政機關逕行分
    割為同段九二四之二○號及九二四之二九地號二筆土地、九二四之二九地號土地
    已於同年五月十五日為台南縣政府徵收，現九二四之二○地號土地之全部面積為
    九八六平方公尺。謝大竹已於八十二年九月十一日過世，被上訴人四人為其全部
    繼承人，並已辦妥繼承登記。依兩造買賣契約要旨、被上訴人應將系爭分割前之
    土地內相當於一五○坪即四九六平方公尺土地之應有部分，即九六八分之四九六
    移轉登記予上訴人；即被上訴人四人應移轉應有部分三九四四分之四九六予上訴
    人。上訴人迭催被上訴人移轉登記，惟被上訴人均置之不理，為此本於買賣及繼
    承之法律關係，請為命被上訴人四人各將其坐落台南縣安定鄉○○段九二四之二
    ０地號、地目田、面積九百八十六平方公尺土地內之應有部分三九四四分之四九
    六移轉登記予上訴人之判決。被上訴人則以渠等之被繼承人謝大竹未曾出賣系爭
    土地予原告，否認買賣所有權移轉契約書之真正，被上訴人之被繼承人謝大竹亦
    未曾將系爭土地交付上訴人等語，資為抗辯。
二、上訴人主張坐落分割前台南縣安定鄉○○段九二四之二０地號、地目田之土地，
    分割前面積為一千一百二十四平方公尺土地原為被上訴人之父謝大竹所有，謝大
    竹於八十二年九月十一日死亡，由被上訴人四人繼承取得分割前台南縣安定鄉○
    ○段九二四之二０地號土地所有權，每人之應有部分各為四分之一，又分割前台
    南縣安定鄉○○段九二四之二０地號、地目田之土地，分割前面積為一千一百二
    十四平方公尺土地，八十八年年七月三日經地政機關逕分割為同段九二四之二０
    地號、面積為九百八十六平方公尺及同段九二四之二九地號土地、面積為一百三
    十八平方公尺兩筆土地，又其中坐落分割後之台南縣安定鄉○○段九二四之二九
    地號土地經台南縣政府於八十八年五月十五日公告徵收禁止移轉之事實，業據提
    出土地登記簿謄本及土地登記謄本為證，且為被上訴人所不爭執，上訴人此部分
    主張，自堪信為真實。上訴人又主張被上訴人之父謝大竹，於七十六年八月十五
    日以十二萬元之價格，將其所有坐落分割前台南縣安定鄉○○段地號九二四之二
    ０、地目田、面積一千一百二十四平方公尺土地內之一百五十坪即約四百九十六
    平方公尺土地出賣予上訴人，迄未辦理移轉登記，惟出賣人謝大竹已將其中一五
    ○坪土地點交予上訴人使用云云，惟為被上訴人所否認，並以前揭情詞置辯，茲
    本件兩造爭執要點為被上訴人之父謝大竹是否將坐落分割前台南縣安定鄉○○段
    地號九二四之二０、地目田、面積一千一百二十四平方公尺土地內之一百五十坪
    即約四百九十六平方公尺土地出售予上訴人？苟該買賣確係存在，其內容為何？
三、按當事人主張有利於己之事實者，就其事實有舉證之責，民事訴訟法第二百七十
    七條前段定有明文；又私文書應由舉證人證其真正。但他造於其真正無爭執者，
    不在此限，民事訴訟法第三百五十七條亦定有明文。查上訴人主張與被上訴人之
    被繼承人謝大竹間就系爭土地有買賣關係，雖提出買賣所有權移轉契約書彩色影
    印本為證，惟為被上訴人否認上開買賣關係存在及買賣所有權移轉契約書之真正
    ，依前揭法條所示，上訴人自應舉證證明買賣關係之存在及買賣所有權移轉契約
    書之真正。上訴人於原審提出與訴外人謝大竹之買賣所有權移轉契約書影本為證
    ，並謂前揭契約書之原本已遭祝融致無法提出云云，於本院審理中改稱其已找出
    被火燒過之七十六年八月十五日之買賣契約書正本，並提出該正本之彩色影印本
    為證，惟查：
（一）觀之上訴人所稱之買賣契約書影本之彩色影印本，謝大竹之印文部分模糊不清
      ，而關於謝大竹之住址、買賣標的物之總面積及應有部分等記載亦非完備，已
      難信為真正；上訴人於本院審理時雖又提出買賣契約書正本之彩色影印本為證
      ，惟該買賣契約書正本之彩色影印本上有關買賣土地之面積、買賣每坪之單價
      、訂約之日期等買賣契約重要之點均有欠缺，謝大竹之印文部分模糊不清，且
      該買賣契約書正本之彩色影印本之頂端（在原格式欄位之外）記載：「買為菜
      園，言明能持分分割及法律改變能登記時，大竹表弟應馬上辦理登記予蕭氏名
      下，否則大竹應賠償買賣價金三倍及自訂本約日起至履行登記日止以銀行利算
      違約金，本日代書急去台東，回來再載入契約書。」等語，在原審上訴人所提
      出之買賣契約書影本上並無上開文字之記載，且該文字之筆跡、墨色與原格式
      欄位內之筆跡、墨色亦明顯不同，則該買賣契約書正本之彩色影印本亦難信為
      真正。
（二）上訴人固主張系爭契約書係由已故訴外人鄭海清代書所寫非其所偽造，然依證
      人鄭建中即鄭海清之子證稱：「本件契約書我是第一次見到，契約書的筆跡，
      有點像是我父親鄭海清（即代書）的，但我無法確定是不是，我也沒有聽說過
      這一件買賣。」等語（見原審八十九年度新簡調字第四二號卷第三十九頁及第
      四十頁）並無法證明前揭買賣契約書確為其父所寫。上訴人雖又舉證人劉金火
      之證詞以證明確有買賣契約存在，惟證人劉金火僅證稱伊認為前揭契約書之筆
      跡是代書鄭海清所寫的，然其又證稱並未見過本件契約書，亦不知買賣價金若
      干及交付與否（詳見原審八十九年度新簡字第四六五號卷第十二頁及第十三頁
      ），縱其所言屬實，上開契約書確係訴外人鄭海清所寫，然其亦未親見謝大竹
      與原告簽約及合意買賣系爭土地等情事，是其證詞尚不足為上訴人有利認定之
      依據。至於證人即上訴人之妻蕭廖月暇雖到庭稱：「（有沒有跟謝大竹買土地
      ？）七十六年八月十五日買的，買壹佰五十坪，每坪八百元，總共十二萬元，
      錢是我當天就付給謝大竹，當場有代書在場。謝大竹是七十六年八月十五日當
      天早上突然來說要賣土地，價錢是在我家說好的，要買多少範圍是在我家說先
      講好了。當時甲○○不在場。」等語（見本院九十年五月三日準備程序筆錄）
      ，惟證人所述買賣土地之經過係謝大竹七十六年八月十五日突然來說要賣土地
      ，當天上訴人即支付價金並立即找代書訂立買賣契約書，與一般買賣土地之常
      理顯然不同，蓋一般土地買賣，因係不動產且價金較高，買、賣雙方均會慎重
      為之，故與一般動產買賣之情形不同，出賣人縱有意出售土地，一時也未必可
      立即覓得買主，買受人買地之前亦會確認土地所在之位置、地目、用途，並準
      備所需之價金，證人蕭廖月暇所述謝大竹上門賣土地，上訴人立即同意並付清
      價金，且覓妥代書訂委買賣契約書等所有事項均在一日之內完成，實有違經驗
      法則，況證人蕭廖月暇所言價金是當日即付清，與上訴人稱兩造有約定，待可
      移轉登記後再登記，屆時上訴人再付價金等語，亦不相符，且證人蕭廖月暇為
      上訴人之妻，所言顯有偏頗上訴人之虞，所證自不足採信。是以，上訴人所提
      出之買賣所有權移轉契約書彩色影印本及證人鄭建中、劉金火及蕭廖月暇之證
      言，皆不足以證明上開契約書之真正。
（三）上訴人又主張謝大竹將系爭土地出售予上訴人並已交付，故上訴人之母黃坫始
      葬得於其上，而黃坫之墓地只佔三十坪，其餘還有一百二十坪空地，上訴人種
      植藥用植物云云。惟上訴人與謝大竹為姑表至親，此為二造所不爭，則被上訴
      人之父謝大竹基於親戚情誼，同意上訴人安葬其母於系爭土地上，亦非無可能
      ，尚難憑此即認係依買賣契約交付之事實，且據被上訴人所提出系爭土地之照
      片，系爭土地上除上訴人之母黃坫之墳墓外，亦有其他墳墓，墳墓之外，只見
      雜草叢生，並無人為開墾種植作物之情形，上訴人復未能舉他證以實其說，揆
      諸前揭法條意旨，上訴人主張與被上訴人之被繼承人謝大竹間就系爭土地有買
      賣關係存在，難信屬實。
四、況查，縱認前揭買賣契約書為真正，惟依修正前農業發展條例第三十一條之規定
    ，為擴大農場經營規模，防止農地細分，現有之每宗耕地不得分割或移轉為共有
    ，又依民法第二百四十六條第一項前段規定，以不能給付為契約標的者，其契約
    為無效，同法第七十一條規定，法律行為違反強制或禁止之規定者，無效。查兩
    造爭執之農地買賣契約於七十六年成立，自應適用修正前農業發展條例，依上訴
    人於原審所提出買賣契約書影本所載謝大竹乃出售其中一百五十坪之土地予上訴
    人，則除非分割，或移轉為共有，即難以達其契約要旨，則依上開條文，本件買
    賣契約乃有違農地不得細分之法律強制規定，乃以不能之給付為契約標的，依民
    法第二百四十六條第一項前段之規定，應屬無效。上訴人據此無效之買賣契約，
    請求移轉系爭土地所有權應有部分三九四四分之四九六，顯無理由。
五、綜上所述，上訴人主張其與被上訴人之被繼承人謝大竹間，就坐落分割前台南縣
    安定鄉○○段地號九二四之二０、地目田、面積一千一百二十四平方公尺土地內
    之一百五十坪即約四百九十六平方公尺之土地有買賣關係存在云云，不足採信，
    被上訴人抗辯謝大竹未曾出售上開土地予上訴人等語，尚屬可信。從而，上訴人
    主張依依據買賣之法律關係，請求被上訴人四人各將其所有坐落在台南縣安定鄉
    ○○段、地號九二四之二０、面積九百八十六平方公尺土地之應有部分三九四四
    分之四九六移轉登記予上訴人，為無理由，不應准許。原審為上訴人敗訴之判決
    ，並無不合。上訴意旨指摘原判決不當，求予廢棄改判，為無理由，應予駁回。
六、本件事證已臻明確，兩造其餘攻擊、防禦方法，於判決結果不生影響，爰不另一
    一贅敘，併此說明。
七、據上論結，本件上訴為無理由，依民事訴訟法第四百三十六條之一第三項、第四
    百六十三條、第四百四十九條第一項、第七十八條，判決如主文。
中      華      民      國    九十      年      六      月    十五      日
                                    臺灣臺南地方法院民事第三庭
~B審判長法官  吳森豐
~B      法官  蔡孟珊
~B      法官  翁金緞
右正本證明與原本無異
如對本判決上訴，須於判決送達後二十日內向本院提出上訴狀，同時表明上訴理由；
如已於本判決宣示後送達前提起上訴者，應於判決送達後十日內補具上訴理由（均須
按他造當事人之人數附繕本）。
中    華      民      國    九十      年      六      月    十五      日
~B法院書記官  許悉愛


司法院資訊處製作；財團法人民間司法改革基金會備份。
